臺灣基隆地方法院民事判決
110年度簡上字第44號
上  訴  人  吳玲錦  

訴訟代理人  黃己開  
被上訴人    吳慧敏  

            吳永燦  
上列當事人間請求侵權不當得利事件，上訴人對於中華民國110
年4月30日本院基隆簡易庭109年度基簡字第742號第一審判決提
起上訴，本院於民國110年12月20日言詞辯論終結，判決如下：
    主  文
原判決關於駁回上訴人後開第二項之訴暨訴訟費用之部分廢棄。
上廢棄部分，被上訴人吳永燦應自民國一百零八年一月八日起至
民國一百零八年十月二十六日止，按月給付上訴人新臺幣肆仟參
佰壹拾肆元，及各月給付均自民國一百零九年五月二十二日起至
清償日止，按週年利率百分之五計算之利息。
其餘上訴駁回。
第一、二審之訴訟費用由被上訴人吳永燦負擔百分之六，餘由上
訴人負擔。
　　事實及理由
壹、程序方面
一、按簡易訴訟程序第二審訴之變更或追加，非經他造同意不得
    為之，但請求之基礎事實同一者、擴張或減縮應受判決事項
    之聲明者，不在此限，民事訴訟法第436條之1第3項、第446
    條第1項、第255條第1項第2款、第3款定有明文。經查，上
    訴人於原審起訴請求：㈠被上訴人吳慧敏應給付上訴人自民
    國100年2月1日起至103年2月16日止，按每月新臺幣（下同
    ）3,250元計算，及自103年2月17日至108年10月26日止，按
    每月6,870元計算，合計之金額。㈡被上訴人吳慧敏與被上訴
    人吳永燦應連帶負責給付上訴人，自108年1月8日起至108年
    10月26日止，按每月6,870元計算之金額。3.被上訴人吳慧
    敏與被上訴人吳永燦應給付上訴人自起訴日起至給付判決金
    額日止，按週年利率百分之5計算之利息。嗣於110年12月20
    日具狀變更聲明為：㈠被上訴人吳慧敏應給付上訴人自108年
    10月26日起回溯5年，按每月6,870元計算，合計412,200元
    。㈡被上訴人吳慧敏與被上訴人吳永燦應連帶負責給付上訴
    人，或被上訴人吳慧敏單獨應給付上訴人，自108年1月8日
    起至108年10月26日止，按每月6,870元計算之金額。3.被上
    訴人吳慧敏與被上訴人吳永燦應給付上訴人，自應給付日起
    至完成給付日止，按週年利率百分之5計算之利息。核其所
    為之變更，其請求之基礎事實同一，且為減縮應受判決之事
    項，合於前開規定，應予准許，先予敘明。
二、被上訴人吳永燦經合法通知，未於言詞辯論期日到場，核無
    民事訴訟法第386條各款所列情形，爰依民事訴訟法第436條
    之1第3項準用同法第463條，再準用同法第385條第1項前段
    之規定，准上訴人之聲請，由其一造辯論而為判決。　　
貳、實體方面
一、上訴人主張：
　㈠門牌號碼基隆市○○區○○路000巷00號1至5樓房屋（下稱系爭房
    屋）及其坐落之基隆市○○區○○段○○段00地號土地（下稱系爭
    土地，合稱系爭房地）原為訴外人吳黃速所有，惟吳黃速於
    100年1月31日死亡，系爭房地由吳黃速之法定繼承人即上訴
    人與被上訴人吳永燦、吳慧敏及訴外人吳夏如、吳秉翰依法
    繼承，並於100年6月23日辦理繼承登記（其中被上訴人與被
    上訴人吳永燦、吳慧敏之應有部分各為4分之1；吳夏如、吳
    秉翰之應有部分則各為8分之1）。被上訴人吳永燦嗣於102
    年9月27日以300萬元將其所有系爭房地之應有部分全部出賣
    予被上訴人吳慧敏，另吳夏如、吳秉翰亦將各自所有系爭房
    地之應有部分一齊出賣予被上訴人，因此，系爭房地現為被
    上訴人及被上訴人吳慧敏2人分別共有（應有部分各2分之1
    ）。
　㈡然被上訴人吳慧敏未就系爭房地與上訴人訂定分管契約，亦
    未經上訴人同意，自100年起，擅自占有使用系爭房屋2樓及
    3樓；另被上訴人吳永燦於102年11月間，亦未經上訴人同意
    ，擅自占有使用系爭房屋3樓，上訴人對被上訴人吳永燦提
    起遷讓房屋之訴，經本院基隆簡易庭以106年度基簡字第743
    號民事判決主文第2項及第3項諭知被上訴人吳永燦應自系爭
    房屋3樓遷出，將房屋返還共有人全體，並給付上訴人3,134
    元，及自103年2月27日起至遷讓返還前項房屋之日止，按月
    給付原告3,250元。被上訴人吳永燦不服提起上訴，經本院
    民事庭以107年度簡上字第16號民事判決駁回確定，上訴人
    乃持該案確定判決為執行名義，聲請本院以107年度司執字
    第25484號遷讓房屋等強制執行事件實施遷讓房屋之強制執
    行程序，而於108年1月8日取回系爭房屋3樓。惟被上訴人吳
    永燦經被上訴人吳慧敏片面同意後，復於同日再次擅自搬入
    系爭房屋4樓並占有使用，經上訴人對被上訴人吳永燦、吳
    慧敏提起遷讓房屋之訴，經本院基隆簡易庭以108年基簡字
    第462號民事判決主文第1項諭知被上訴人吳永燦應自系爭房
    屋4樓遷出，將房屋返還共有人全體，主文第2項及第3項諭
    知被上訴人吳慧敏應自系爭房屋2樓遷出，將房屋返還共有
    人全體及自100年4月17日起至103年2月26日止，按月給付原
    告3,435元，及自103年2月27日起至遷讓返還房屋之日止，
    按月給付原告6,780元。被上訴人吳永燦、吳慧敏不服，提
    起上訴，經本院民事庭以108年度簡上字第56號判決廢棄改
    判原審命被上訴人吳慧敏給付相當於租金之不當得利部分，
    改命為吳慧敏給付自103年2月19日起至103年2月26日止，按
    月給付上訴人3,435元，並駁回被上訴人吳永燦、被上訴人
    吳慧敏其餘上訴而告確定。原告再持該案確定判決為執行名
    義，聲請本院以108年度司執字第14332號遷讓房屋等強制執
    行事件實行遷讓房屋之強制執行程序，而於108年10月26日
    取回系爭房屋2樓及4樓。
　㈢被上訴人吳永燦、吳慧敏均未經上訴人同意，亦未有分管協
    議約定，被上訴人吳慧敏即自100年2月1日起至108年10月26
    日止無權占有系爭房屋3樓，被上訴人吳永燦則經被上訴人
    吳慧敏同意後自108年1月8日起至108年10月26日止無權占有
    系爭房屋4樓，而分別獲有不當得利，復參之本院107年度簡
    上字第16號確定判決、108年度簡上字第56號確定判決所認
    定相當於租金之不當得利數額為計算基礎，爰依民法第179
    條之規定，請求被上訴人吳慧敏及吳永燦返還其等因無權占
    有系爭房屋3樓、4樓之相當於租金之不當得利。又被上訴人
    吳慧敏未依民法第818條、第820條第1項規定而獨自作成將
    系爭房屋4樓提供予被上訴人吳永燦居住之決定，顯為被上
    訴人吳永燦前開侵權行為之造意兼幫助人，被上訴人吳慧敏
    實與被上訴人吳永燦為共同侵權行為人，足認被上訴人吳慧
    敏自有故意或重大管理過失，應擇一適用民法第820條第4項
    、民法第185條第1項規定，命被上訴人吳慧敏、吳永燦就上
    訴人無法使用系爭房屋4樓之部分，負連帶賠償責任。
　㈣並上訴聲明：
　1.原判決廢棄。
　2.被上訴人吳慧敏應給付上訴人自108年10月26日起回溯5年，
    按每月6,870元計算，合計412,200元。
　3.被上訴人吳慧敏與被上訴人吳永燦應連帶負責給付上訴人，
    或被上訴人吳慧敏單獨應給付上訴人，自108年1月8日起至1
    08年10月26日止，按每月6,870元計算之金額。
　4.被上訴人吳慧敏與被上訴人吳永燦應給付上訴人，自應給付
    日起至完成給付日止，按週年利率百分之5計算之利息。
　5.訟訟費用應由被上訴人吳慧敏、吳永燦負擔。　
二、被上訴人吳慧敏聲明駁回上訴，並答辯如下：
　㈠系爭房屋3樓部分：
　⒈被上訴人吳慧敏於103年1、2月前，確有居住在系爭房屋3樓
    ，並占用該樓層之全部，上訴人對此知悉且未曾反對；嗣被
    上訴人吳慧敏自103年1、2月間即自系爭房屋3樓遷至系爭房
    屋2樓居住，未再居住系爭房屋3樓。訴外人即被上訴人吳慧
    敏之子陳昱豪於本院108年度簡上字第56號事件證稱「一直
    住到去年」等語，係指被告被上訴人吳慧敏在系爭房屋2樓
    居住至108年7月9日，與系爭房屋3樓無關。
　⒉被上訴人吳慧敏於103年2月前占用系爭房屋3樓，縱受有相當
    於租金之不當得利，惟上訴人於109年4月8日始提起本件訴
    訟，其請求權業已罹於民法第126條規定之5年短期時效。
　⒊被上訴人吳慧敏自103年1月底就從系爭房屋3樓搬遷至2樓，1
    03年至108年間系爭房屋3樓均是被上訴人吳永燦居住，故被
    上訴人吳永燦才會遭強制執行遷讓返還系爭房屋3樓。
　㈡系爭房屋4樓部分：
　⒈被上訴人吳慧敏未曾居住於系爭房屋4樓。
　⒉被上訴人吳慧敏未曾同意被上訴人吳永燦搬遷至系爭房屋4樓
    ，且被上訴人吳永燦搬至系爭房屋4樓時，被上訴人吳慧敏
    在外旅遊，並不知情，因此，被上訴人吳永燦居住於系爭房
    屋4樓居住純屬其個人行為，被上訴人吳慧敏毋庸負連帶責
    任。
　⒊縱被上訴人吳永燦係經被上訴人吳慧敏同意而居住在系爭房
    屋4樓，然被上訴人吳慧敏為系爭房屋2分之1之所有權人，
    被上訴人吳永燦所使用系爭房屋之範圍並未逾越2分之1，加
    之被上訴人吳慧敏並未向被上訴人吳永燦收取任何金錢，則
    難認有何損害上訴人權益之情事。
　⒋上訴人自103年即知悉被上訴人吳永燦居住於系爭房屋，並且
    曾於106年提告過，迄109年再次提起本件訴訟，顯以逾民法
    第197條所定之2年時效。　
三、被上訴人吳永燦經合法通知，未於言詞辯論期日到場，亦未
    提出書狀作任何聲明或陳述。
四、得心證之理由：
　　本件上訴人主張被上訴人吳慧敏、吳永燦無權占用系爭房屋
    3樓及4樓，爰依民法第179條請求被上訴人吳慧敏、吳永燦
    返還無權占用系爭房屋3樓及4樓期間之相當於租金之不當得
    利，並依民法第820條第4項、第185條第1項規定，擇一請求
    被上訴人吳慧敏及吳永燦連帶賠償或由被上訴人吳慧敏單獨
    賠償被上訴人吳永燦占用系爭房屋4樓期間之相當於租金之
    不當得利，然為被上訴人吳慧敏所否認，並以上開情詞置辯
    。經查：
  ㈠系爭房地原為吳黃速所有，吳黃速死亡後，由吳黃速之法定
    繼承人即上訴人、被上訴人吳永燦、吳慧敏、吳夏如、吳秉
    翰等5人依法繼承，並於100年6月23日辦理繼承登記（其中
    被上訴人與被上訴人吳永燦、吳慧敏之應有部分各為4分之1
    ；吳夏如、吳秉翰之應有部分則各為8分之1）。嗣被上訴人
    吳永燦於102年9月27日以300萬元將其系爭房地所有權應有
    部分出賣予被告吳慧敏，而吳夏如、吳秉翰亦以300萬元將
    其等系爭房地所有權應有部分出賣予原告，故系爭房地產現
    為原告及被告吳慧敏所有，應有部分各為2分之1；上訴人前
    以被上訴人吳永燦於102年11月間，未經上訴人同意，擅自
    占有使用系爭房屋3樓，對被上訴人吳永燦提起遷讓房屋之
    訴，請求被告吳永燦遷出系爭房屋3樓暨給付占用系爭房屋3
    樓期間相當於租金之不當得利，案經本院基隆簡易庭以106
    年度基簡字第743號民事判決判命被上訴人吳永燦應自系爭
    房屋3樓遷出，將房屋返還系爭房屋全體共有人，並給付上
    訴人3,134元，及自103年2月27日起至遷讓返還前項房屋之
    日止，按月給付上訴人3,250元。被上訴人吳永燦不服，提
    起上訴，本院民事庭以107年度簡上字第16號民事判決駁回
    上訴而告確定，上訴人乃持該案確定判決為執行名義，聲請
    本院以107年度司執字第25484號遷讓房屋等強制執行事件實
    行遷讓房屋之強制執行程序，而取回系爭房屋3樓；嗣上訴
    人則以被上訴人吳慧敏自100年起，擅自占用系爭房屋全部
    ；被上訴人吳永燦於108年1月8日搬入占用系爭房屋之其他
    樓層（即3樓以外之1、2、4、5樓），而對被上訴人吳慧敏
    、吳永燦提起遷讓房屋之訴，請求被上訴人吳永燦遷出系爭
    房屋3樓以外之樓層、被上訴人吳慧敏遷出系爭房屋（全部
    ）暨請求被上訴人吳慧敏給付占用系爭房屋（全部）期間相
    當於租金之不當得利，案經本院基隆簡易庭以108年基簡字
    第462號判命被上訴人吳永燦、吳慧敏應分別將系爭房屋4樓
    、2樓騰空遷讓返還予系爭房屋全體共有人，被上訴人吳慧
    敏並應自100年4月17日起至103年2月26日止，按月給付上訴
    人3,435元，另自103年2月27日起至被上訴人吳慧敏遷讓返
    還系爭房屋2樓之日止，按月給付上訴人6,870元（即無權占
    用系爭房屋2樓期間相當於租金之不當得利）。被上訴人吳
    永燦、吳慧敏不服，針對上開判決判命被上訴人吳永燦、吳
    慧敏給付部分提起上訴，經本院民事庭以108年度簡上字第5
    6號就原審命被上訴人吳慧敏給付逾自103年2月19日起至103
    年2月26日止，按月給付上訴人3,435元，並該部分假執行之
    宣告廢棄，及駁回上訴人之訴，並駁回被告吳永燦、吳慧敏
    其餘上訴而告確定。原告再持該案確定判決為執行名義，聲
    請本院以108年度司執字第14332號遷讓房屋等強制執行事件
    實行遷讓房屋之強制執行程序，迄108年10月26日始取回系
    爭房屋2樓、4樓；另上訴人前對被上訴人吳永燦、吳慧敏就
    其等擅自占用系爭房屋提起竊佔告訴，經臺灣基隆地方檢察
    署（下稱基隆地檢署）以108年度偵字第1980號、108年度偵
    續字第44號對被告吳永燦、以109年度偵字第4889號對被上
    訴人吳慧敏為不起訴處分等事實，業據上訴人提出國稅局遺
    產免稅證明書、系爭房屋所有權狀、本院106年度基簡字第7
    43號、108年基簡字第462號、108年度簡上字第56號民事判
    決、系爭房屋之房屋稅籍資料、系爭土地之土地登記第一類
    謄本、本院108年8月22日基院華108司執良字第14332號執行
    命令、本院107年12月10日基院華107司執誠字第25484號執
    行命令、基隆地檢108年度偵字第1980號、108年度偵續字第
    44號不起訴處份書等件影本為證（見原審卷第109頁至第114
    頁、第21頁、第23頁、第25頁至第32頁、第33頁至第53頁、
    第55頁至第56頁、第167頁、第169頁、第171頁、第233頁至
    第234頁、第257頁、第99頁至第100頁、第461頁至第464頁
    ），並經本院依職權調取本院108年基簡字第462號、108年
    度簡上字第56號、108年度司執字第14332號、109年度司執
    字第7713號、106年度基簡字第743號、107年度簡上字第16
    號民事案件及基隆地檢署108年度偵字第1980號、108年度偵
    續字第44號、109年度偵字第4889號刑事偵查案件等案卷宗
    核閱無訛，且為上訴人及被上訴人吳慧敏所不爭執，而被上
    訴人吳永燦經合法通知，既未於言詞辯論期日到場，亦未提
    出書狀作何聲明或陳述，自堪予認定。
  ㈡本件上訴人依民法第179條規定請求被上訴人吳慧敏給付上訴
    人自108年10月26日起回溯5年無權占用系爭房屋3樓及自108
    年1月8日起至108年10月26日止，無權占用系爭房屋4樓之相
    當於租金之不當得利，違反一事不再理原則，其起訴並非合
    法：
　1.按除別有規定外，確定之終局判決就經裁判之訴訟標的，有
    既判力；又確定判決，除當事人外，對於訴訟繫屬後為當事
    人之繼受人者，及為當事人或其繼受人占有請求之標的物者
    ，亦有效力，民事訴訟法第400條第1項、第401條第1項分別
    定有明文。次按起訴違背第253條、第263條第2項之規定，
    或其訴訟標的為確定判決之效力所及者，法院應以裁定駁回
    之，民事訴訟法第249條第1項第7款定有明文。因此，訴訟
    標的於確定之終局判決中經裁判者，除法律別有規定外，當
    事人不得就該法律關係更行起訴，此乃重複起訴禁止原則。
    又前後起訴之案件是否為同一事件，其判斷標準為當事人是
    否相同、訴訟標的是否相同、所求判決之內容是否相同相反
    或可以代用，如三者相符者，即屬同一事件。
　2.經查，本件上訴人主張系爭房地為其與被上訴人吳慧敏所共
    有，應有部分各為2分之1，然被上訴人吳慧敏均未經上訴人
    同意，亦未有分管協議約定，即自100年2月1日起至108年10
    月26日止無權占有系爭房屋3樓，而獲有相當於租金之不當
    得利；而被上訴人吳永燦亦因被上訴人吳慧敏之同意，於10
    8年1月8日起至108年10月26日止，遷入系爭房屋4樓，而與
    被上訴人吳慧敏共同占用系爭房屋4樓，而獲有相當於租金
    之不當得利，爰依民法第179條之規定，請求被上訴人吳慧
    敏給付無權占有系爭房屋3樓及4樓之相當於租金之不當得利
    ，並聲明：被上訴人吳慧敏應給付上訴人自108年10月26日
    起回溯5年，按每月6,870元計算，合計412,200元；及被上
    訴人吳慧敏與被上訴人吳永燦應連帶負責給付上訴人，或被
    上訴人吳慧敏單獨應給付上訴人，自108年1月8日起至108年
    10月26日止，按每月6,870元計算之金額。惟上訴人前曾以
    被上訴人吳慧敏未經上訴人之同意，無權占有系爭房屋全部
    ，並因此獲有相當於租金之不當得利，而依民法第767條、
    第821條及第179條規定，訴請被上訴人吳慧敏自系爭房屋（
    全部）遷出，並請求自100年4月17日起至103年2月17日，按
    月給付4,861元及自103年2月18日至遷讓系爭房屋止，按月
    給付9,722元之相當於租金之不當得利。上訴人之上開請求
    ，經本院以108年度基簡字第462號請求遷讓房屋等事件審理
    後，經本院認除系爭房屋2樓部分外，上訴人因未能舉證被
    上訴人吳慧敏占有系爭房屋1樓、3至5樓，而將上訴人主張
    被上訴人應遷讓返還系爭房屋1樓、3至5樓暨被上訴人吳慧
    敏應給付上訴人上開無權占用系爭房屋1樓、3至5樓期間（
    即100年4月17日起至遷讓系爭房屋之日止）所獲有相當於租
    金之不當得利之請求駁回，嗣因上訴人未提起上訴而告確定
    ，業如前述。而本件上訴人就被上訴人吳慧敏又以相同之原
    因事實，主張相同之訴訟標的，請求被上訴人吳慧敏給付10
    8年10月26日回溯5年無權占用系爭房屋3樓及108年1月8日至
    108年10月26日止無權占用系爭房屋4樓，所獲相當於租金之
    不當得利，自係就具有既判力之同一事件，重行起訴，是本
    件上訴人於對於被上訴人吳慧敏依民法第179條規定，所請
    求被上訴人應給付無權占用系爭房屋3、4樓之聲明範圍內，
    係違反一事不再理之原則，其起訴並非合法，自應予以駁回
    。
　㈢上訴人請求被上訴人吳永燦返還因其無權占有系爭房屋4樓所
    生相當於租金之不當得利部分：
　1.按無法律上之原因而受利益，致他人受損害者，應返還其利
    益，民法第179條定有明文。次按各共有人按其應有部分，
    對於共有物之全部雖有使用收益之權，惟共有人對於共有物
    之特定部分為使用收益，仍須徵得他共有人全體之同意，非
    謂共有人得對共有物之全部或任何一部有自由使用收益之權
    利，如共有人不顧他共有人之利益，而就共有物之全部或一
    部任意為使用收益，即屬侵害他共有人之權利，其逾越應有
    部分為使用收益，所受超過之利益，即為不當得利(最高法
    院74年度台上字第1611號判決、84年度台上字第2808號判決
    意旨參照)。又按各共有人按其應有部分，對於共有物之全
    部雖有使用收益之權，惟共有人對於共有物之特定部分為使
    用收益，仍須徵得他共有人全體之同意，非謂共有人得對共
    有物之全部或任何一部有自由使用收益之權利。如共有人不
    顧他共有人之利益，而就共有物之全部或一部任意為使用收
    益，即屬侵害他共有人之權利，其逾越應有部分為使用收益
    ，所受超過之利益，即為不當得利。又此所謂之不當得利，
    應就其占用之範圍，按其逾越應有部分之比例而為計算，非
    以所占用之面積扣除應有部分折算之面積後，計算其所得之
    不當得利（最高法院84年度台上字第2808號判決意旨參照）
    。
　2.經查：
　⑴被上訴人吳永燦係於108年1月8日至同年10月26日占用系爭房
    屋4樓部分，此部分之事實，業經本院認定如前。又被上訴
    人吳永燦於基隆地檢署108年度偵字第1980號刑事案件偵查
    中陳稱「(問：〈提示106年基簡743民事判決〉該判決書你有
    收到，也被強制執行？)我有收到。也被強制執行了。我直
    接搬到4樓的一個房間，本來是父母留下來，大部分是我兒
    子住，但他現在搬出去了，告訴人(即本件上訴人)沒有住過
    這邊。(問：誰同意你住到4樓？)吳慧敏。(問：你被強制執
    行時有問過吳慧敏？)是。他叫我搬到4樓，同意給我一間房
    間。」等語，核與被上訴人吳慧敏於前開刑事案件偵查中陳
    稱「(問：被告吳永燦於去(107)年遭強制遷出時，有無將置
    於上址之家具等私人物品搬出，該址均清空？)僅留剩下原
    有的簡便家具。吳永燦的物品都有清空。(問：妳於發現被
    告吳永燦於再次進入該址居住時，有無要求對方不得居住於
    上址，立即遷出？)沒有，因為我有同意」等語相符(見基隆
    地檢署108年度偵字第1980號影卷第89、12頁)，足認被上訴
    人吳永燦係經被上訴人吳慧敏之同意，而於108年1月8日至
    同年10月26日占用系爭房屋之4樓。然被上訴人吳慧敏與上
    訴人就系爭房屋並無分管協議，而其同意被上訴人吳永燦占
    用系爭房屋4樓之特定部分，復未經上訴人之同意，則被上
    訴人吳永燦係無合法權源而占用系爭房屋4樓部分，業已係
    屬侵害上訴人之共有權利，則被上訴人吳永燦逾越被上訴人
    吳慧敏就系爭房屋之應有部分而為使用收益，所受超過之利
    益，即屬無法律上之原因而受利益，致上訴人受有損害，上
    訴人自得請求被上訴人吳永燦給付相當於租金之不當得利；
    惟被上訴人吳永燦因無權占有而得受之利益，實乃其「使用
    」本身，因其性質無從返還，是自應以「相當於租金」之數
    額為其返還之價額。
　⑵至計算相當於房屋租金之不當得利金額，按「城市地方房屋
    之租金，以不超過土地及其建築物申報總價年息百分之10為
    限。」土地法第97條第1 項定有明文。觀諸被上訴人所提基
    隆市稅務局房屋稅籍證明書之記載，系爭房屋之4樓於109年
    之課稅現值為47,400元（本院按：房屋課稅現值係逐年調降
    ，上訴人主張依109年較低之課稅現值計算，於法自無不合
    ）；而土地價額，依土地法施行法第25條規定，係指法定地
    價，所謂法定地價者，依土地法第148 條規定，係土地所有
    權人依土地法所申報之地價，而系爭房屋所坐落之系爭土地
    於109年1月之申報地價為25,600元（申報地價係以公告地價
    32,000元之八成計算），此有系爭土地之土地登記第一類謄
    本附卷可考，上訴人主張依申報地價25,600元計算，於法亦
    無不合，又系爭房屋之4樓部分占用系爭土地之面積40.72平
    方公尺，此有系爭房屋之建物登記第一類謄本在卷可考（見
    本院108年度基簡字第462號民事卷第25頁）則系爭土地之價
    額應為1,042,432元（計算式：25,600元×40.72㎡＝1,042,432
    元）。另土地法第97條第1項之所謂年息百分之10為限，乃
    指租金之最高限額而言，並非必須照申報價額年息百分之10
    計算之，尚須斟酌基地之位置，工商繁榮程度、使用人利用
    基地之經濟價值、所受利益，彼等關係及社會感情等情事，
    以為決定（最高法院68年台上字第371號判例意旨參照）。
    本院參酌系爭房地位於基隆市仁愛區仁二路，交通便利，經
    濟尚屬繁榮，及上訴人與被上訴人吳永燦在前案確定判決合
    意以6,500元作為計算上訴人吳永燦無權占有系爭房屋之3樓
    部分相當於租金之不當得利（見本院106年度基簡字第743號
    卷第203頁），故認上訴人請求被上訴人吳永燦給付之租金
    ，以按系爭土地、系爭房屋申報地價年息百分之9.5計算，
    應屬適當。從而，上訴人請求被上訴人吳永燦自108年1月8
    日起至108年10月26日止，依上訴人之應有部分2分之1計算
    ，按月給付相當於租金之不當得利金額為4,314元〈計算式：
    （1,042,432元＋47,400元）×9.5%÷12×上訴人之應有部分1/2
    ≒4,314元〉之範圍，為有理由，至逾此部分之請求，則屬無
    據。
　⑶按給付無確定期限者，債務人於債權人得請求給付時，經其
    催告而未為給付，自受催告時起，負遲延責任。其經債權人
    起訴而送達訴狀，或依督促程序送達支付命令，或為其他相
    類之行為者，與催告有同一之效力。遲延之債務，以支付金
    錢為標的者，債權人得請求依法定利率計算之遲延利息。應
    付利息之債務，其利率未經約定，亦無法律可據者，週年利
    率為百分之5，民法第229條第2項、第233條第1項前段及第2
    03條定有明文。經查，本件上訴人請求被上訴人吳永燦給付
    無權占有系爭房屋4樓部分而獲有之相當於租金之不當得利
    ，係以支付金錢為標的，被上訴人吳永燦對原告所負之上開
    給付義務，固未經兩造約定特定利率，然原告之起訴狀繕本
    係於109年5月22日發生公示送達之效力，則原告請求被告自
    應給付日即起訴狀繕本送達翌日即109年5月22日起，按週年
    利率百分之5計算之利息，於法有據。　
　⑷至上訴人主張系爭房屋4樓部分尚有增建，其面積應以上訴人
    所提出房屋稅籍資料上所記載2、3樓面積30.25平方公尺之2
    倍而為計算。惟上訴人所指房屋稅籍資料僅為稅捐機關課處
    房屋稅之依據，其面積未必與實際面積相符，相對而言，建
    物第一次所有權登記，須向登記機關申請第一次測量，為土
    地登記規則第78條所明文。是以，地政機關依據測量之結果
    所核發之登記謄本，其建物登記之面積，自較能符合建物實
    際之面積。故本院依系爭房屋之建物登記第一類謄本所載系
    爭房屋4樓之面積，作為計算被上訴人吳永燦因無權占用系
    爭房屋4樓所獲相當於租金之不當得利之標準，自係合理、
    妥當。而上訴人主張系爭房屋4樓部分尚有增建云云，則未
    見上訴人舉證證明，本院自無從依上訴人片面所言，遽認其
    此部分之主張為真。
　⑸本件上訴人依民法第179條請求被上訴人吳永燦給付不當得利
    既有理由，其另依民法侵權行為法律關係為此部分請求，本
    院即無庸審酌，併此敘明。　
　㈣上訴人請求被上訴人吳慧敏就被上訴人吳永燦無權占用係爭
    房屋4樓所獲相當於租金之不當得利，與被上訴人吳永燦負
    連帶賠償責任部分：
　1.按侵權行為之成立，須行為人因故意過失不法侵害他人權利
    ，亦即行為人須具備歸責性、違法性，並不法行為與損害間
    有因果關係，始能成立，且主張侵權行為損害賠償請求權之
    人，對於侵權行為之成立要件應負舉證責任。就歸責事由而
    言，無論行為人因作為或不作為而生之侵權責任，均以行為
    人負有注意義務為前提，在當事人間無一定之特殊關係之情
    形下，行為人對於他人並不負一般防範損害之注意義務。又
    就違法性而論，倘行為人所從事者為社會上一般正常之交易
    行為或經濟活動，除被害人能證明其具有不法性外，亦難概
    認為侵害行為，以維護侵權行為制度在於兼顧「權益保護」
    與「行為自由」之旨意。查本件上訴人主張被上訴人吳慧敏
    應依民法第185條第1項與被上訴人吳永燦就吳永燦無權占用
    系爭房屋4樓所獲相當於租金之不當得利連帶負侵權行為責
    任，其依據無非以上訴人與被上訴人吳慧敏就系爭房屋並無
    分管協議下，被上訴人吳慧敏卻同意被上訴人吳永燦住在系
    爭房屋4樓而侵害上訴人權利云云。經查，參上訴人所主張
    基隆地檢署107年度偵字第2970、2971號、108年度偵字第19
    80號不起訴處分書及本院107年度簡上字第16號判決之認定
    理由，雖提及被上訴人於另案即本院106年度基簡字第743號
    事件審理中證稱，被上訴人基於親情，同意讓吳永燦住於系
    爭房屋等語及吳永燦於另案（即108年度偵字第1980號）偵
    查中陳稱，被強制執行時，被上訴人叫伊直接搬到21號4樓
    的一個房間，被上訴人吳慧敏與上訴人沒有協議該屋如何使
    用等語；然按被上訴人吳慧敏本為系爭房屋之共有人（應有
    部分1/2），其依民法第818條至820條規定，本得於其應有
    部分範圍內，自由使用收益、處分及管理其所有物，故被上
    訴人吳慧敏縱有同意吳永燦居住系爭房屋，亦為其本於應有
    部分權利之行使，自難認有違法，則依前開說明，自不能以
    被上訴人有為同意，遽謂被上訴人吳慧敏係與吳永燦共同不
    法侵害上訴人對系爭房屋之權利。
　2.次按共有人依第1項規定為管理之決定，有故意或重大過失
    ，致共有人受損害者，對不同意之共有人連帶負賠償責任，
    民法第820條第4項定有明文。觀本條立法目的係為保護不同
    意該管理方法之少數共有人權益，故在共有人依第1項規定
    所為之管理決定，致少數共有人受損害時，明文共有人應就
    該損害連帶負賠償責任，以貫徹避免多數決之濫用及保障全
    體共有人權益之旨。是本條須以該管理決定係共有人以「共
    有人過半數及其應有部分合計過半數之同意」之方式作成為
    前提。查本件被上訴人吳慧敏確有同意被上訴人吳永燦使用
    系爭房屋，已如前述。惟被上訴人吳慧敏所有系爭房屋之應
    有部分為2分之1，並未逾越半數，則其所作成之上開管理決
    定非依民法第820條第1項所規定之方式所作成，依自無民法
    第820條第4項規定之適用。再者，被上訴人吳永燦並非系爭
    房屋之共有人，上訴人亦無從依據本條規定請求被上訴人吳
    慧敏連帶負責。故上訴人此部分主張，洵屬無據。
五、綜上所述，被上訴人依民法第179條之規定，請求上訴人吳
    永燦自108年1月8日起至108年10月26日止，按月給付4,314
    元相當於租金之不當得利及應給付日（即109年5月22日）起
    至完成給付日（即清償日）止，按週年利率百分之5計算之
    遲延利息，為有理由，應予准許；逾此部分之請求，則無理
    由，不應准許。原審就駁回上開應予准許部分，為上訴人敗
    訴之判決，尚有未洽。上訴意旨指摘原判決此部分不當，求
    予廢棄改判，為有理由，爰由本院廢棄改判如主文第2項所
    示。至原審駁回上訴人請求被上訴人吳慧敏應自108年10月2
    6日回溯5年，按每月6,870元計算，合計412,200元部分，其
    理由與本院雖有不同，然結論並無二致，自無庸廢棄改判，
    應予維持。又原審駁回上訴人其餘請求部分，而為上訴人敗
    訴之判決，核無不合。上訴意旨就此指摘原判決不當，求予
    廢棄改判，為無理由，應駁回其上訴。
六、本件事證已經明確，兩造其餘之攻擊或防禦方法及所用之證
    據，經本院斟酌後，認為均不足以影響本判決之結果，爰不
    逐一論列，附此敘明。
七、據上論結，本件上訴為一部有理由，一部無理由，依民事訴
    訟法第436條之1第3項、第385條第1項前段、第449條第1項
    、第450條、第79條，判決如主文。
中　　華　　民　　國　　111 　年　　1 　　月　　10　　日
                  民事庭審判長法　官  黃梅淑
　　　　　　　　　            法  官  曹庭毓
　　　　　　　　　            法  官　周裕暐
正本係照原本作成。
本件不得上訴。
中　　華　　民　　國　　111 　年　　1 　　月　　10　　日
                              書記官  謝佳妮